【裁判字號】    98,重訴,77
【裁判日期】    981231
【裁判案由】    分割共有物
【裁判全文】
臺灣彰化地方法院民事判決  98年度重訴字第77號
原        告  戊○○
訴 訟代理 人  甲○○
被        告  辛○○
              丁○○
              己○○
              丙○○
              庚○○
              乙○○
上列六人共同
訴 訟代理 人  陳  隆律師
複  代理  人  蕭智元律師
上列當事人間請求分割共有物事件，本院於民國98年12月25日言
詞辯論終結，茲判決如下：
    主      文
兩造共有坐落彰化縣芬園鄉○○○段七三六地號、地目田、面積
四二八四點五六平方公尺土地及同段七四０地號、地目田、面積
一０四三點七四平方公尺土地合併分割如附圖丙案所示，即各共
有人分得土地編號、面積詳如附表一所示。
兩造應互為補償之金額如附表二所示。
訴訟費用由兩造按附表一所示應有部分之比例負擔。
    事實及理由
一、原告主張：
  (一)坐落彰化縣芬園鄉○○段324地號（重測後新芬園段736地號
    ）、地目田、面積4,283平方公尺（重測後面積為4,284.56
    平方公尺）土地及同段324之7地號（重測後新芬園段740地
    號）、地目田、面積1,043平方公尺（重測後面積為1,043.7
    4平方公尺）土地（下稱系爭土地）為兩造共有，各共有人
    應有部分比例詳如附表一所示。
  (二)系爭土地符合農業發展條例第16條第1項第4款規定，並無因
    物之使用目的不能分割，亦未訂有不分割之約定。
  (三)茲因原告分管系爭土地之位置坐落西邊，出入不便，且難於
    買賣，兩造亦無法協議分割，爰提出所如附圖所示甲、乙案
    ，請求按照依甲案或乙案合併分割系爭土地，併依公告現值
    互補價差等語。
二、被告辯稱：
  (一)爰提出丙案，係依照共有人使用現狀及灌溉溝渠規劃分割，
    並劃設共有道路及溝渠為共有，各共有人將來均可依使用現
    狀繼續耕作使用，對外通行無礙，故為適當之分割方法。
  (二)從而，被告所提丙案，始為較公平適當之分割方案，爰請求
    依丙案合併分割系爭土地，並依鑑定人鑑定結論，相互找補
    等語。
三、原告主張系爭土地為兩造共有，其地目、面積、共有人、應
    有部分各詳如前述，亦無因物之使用目的不能分割或訂有不
    分割期限等情形，兩造復未能協議分割各情，業據原告提出
    相符之土地登記謄本、地籍圖謄本等件為證，且為被告所不
    爭執，自堪信原告此部分之主張為真實。
四、按「各共有人，除法令另有規定外，得隨時請求分割共有物
    。」、「分割之方法不能協議決定‧‧‧法院得因任何共有
    人之請求，命為下列之分配：一以原物分配於各共有人‧‧
    ‧共有人相同之數不動產，除法令另有規定外，共有人得請
    求合併分割。」、「每宗耕地分割後每人所有面積未達0.25
    公頃者，不得分割。但有下列情形之一者，不在此限：‧‧
    ‧本條例中華民國89年1月4日修正施行前之共有耕地，得分
    割為單獨所有。」，民法第823條第1項前段、第824條第2項
    第1款前段、第5項、農業發展條例第16條第1項第4款分別定
    有明文。經查：系爭土地之共有人同為兩造，為特定農業區
    農牧用地，故屬於農業發展條例規定之耕地，且於89年1月4
    日已為兩造或其前手共有，此情有土地登記謄本附卷可參。
    次查：系爭土地並無因物之使用目的不能分割或訂有不分割
    期限等情形，兩造復未能達成分割協議，已如前述。準此，
    原告本於共有人分割請求權，請求判決合併分割，核與前開
    規定洵無不合，應予准許。
五、經查：系爭土地由西至東，依序由原告、被告丁○○、辛○○占耕，共有人由北邊私設農路向東經斜坡通往12公尺寬之
    彰南路，惟系爭土地除東北角斜坡通路外，其餘東邊土地與
    彰南路路面有1.5公尺至3公尺之高低落差，依現狀無法通行
    ，其灌溉溝渠為南北向位於系爭土地中央各情，業據本院會
    同彰化縣彰化地政事務所派員履測現場屬實，分別製作勘驗
    筆錄、土地複丈成果圖附卷可稽，復有原告所查報之現場簡
    圖及照片附卷存參。次查：經審酌原告所提甲案，不僅罔顧
    各共有人使用現狀，復為被告所堅決反對；且僅原告分得土
    地對外通行便利，其餘被告分得土地東側與彰南路路面存有
    上揭高低落差，對外聯絡極為困難，即便花費大筆改良費用
    ，對於改善耕作及通行之便利性仍屬有限，故難採認；再加
    以原告無意囑託鑑定，僅表明願依公告現值互相找補，自無
    囑託鑑定找補金額之必要。又查：經核原告所提乙案，亦屬
    原告個人意見，將系爭土地分割成4筆，除違反農業發展條
    例第16條第2項：「分割後之宗數，不得超過共有人人數。
    」規定（被告丁○○等5人係於農業發展條例修正後由黃鵬
    義1人贈與而來）；其北邊分割為兩造共有之進出道路，亦
    違反耕地分割執行要點第11點第2項：「其分割後之耕地不
    得有全體繼承人或全體共有人維持共有之情形。」規定，此
    情有彰化縣彰化地政事務所98年12月14日彰地二字第098001
    4687號函附卷可參，核屬違反法令之分割方法，亦難採認。
    反觀被告所提丙案，除已獲絕大多數共有人同意外，且分割
    後各共有人出入及灌溉均稱便利，無須另闢農路或水路；再
    加上除北邊現供農路使用外，其餘土地之地形方正，各共有
    人分割後仍得依循往例繼續耕作使用，足以提昇其使用經濟
    價值。再者，經本院將丙案囑託華聲企業發展鑑定顧問有限
    公司鑑定找補金額，經作成98年11月20日(98)華聲樺字第14
    703號不動產鑑定報告書，其上記載該公司派員實地調查勘
    估、拍照，並蒐集資料，並依據國際估價原則，即成本估價
    法、市場估價法、所得估價法等估價法則，並參考路線價估
    價法、地段率遞減法、深度遞減法、平均法、預測原則、不
    動產市場資料、各項經營指標，再以最後之評估推定數，導
    出如附表二所示找補金額，洵屬可採。本院因認被告所提丙
    案，已符合公平適當原則，堪予採認。爰判決合併分割系爭
    土地如主文第一項所示，並諭知兩造間應相互補償之金額如
    附表二即主文第二項所示。
六、本件分割共有物事件，如由敗訴之被告負擔訴訟費用顯失公
    平，爰命勝訴之原告亦應負擔部分訴訟費用。
七、本件判決之基礎已臻明確，兩造其餘攻擊防禦方法，經審酌
    後於判決結果不生影響，爰不再贅詞論列。
八、訴訟費用負擔之依據：民事訴訟法第78條、第80條之1、第
    85條第1項但書。
中    華    民    國    98    年    12    月    31    日
                民事第一庭      法  官  陳正禧
以上正本係照原本作成。
如對本判決不服，得於判決送達後20日內向本院提出上訴狀。（
須附繕本）
中    華    民    國    98    年    12    月    31    日
                                書記官  莊素美
┌──────────────────────────────────────┐
│附表一（彰化縣芬園鄉○○○段736、740地號土地，被告所提丙案）                │
├─────┬───────┬───────┬───────┬────────┤
│共有人姓名│應有部分及訴訟│736地號分配位 │740地號分配位 │增減差額（單位：│
│          │費用負擔之比例│置編號（面積㎡│置編號（面積㎡│新台幣元）      │
│          │              │）、取得型態  │）、取得型態  │                │
├─────┼───────┼───────┼───────┼────────┤
│戊○○    │4608分之2304  │C（1,680.17） │D（983.95）   │-140,171        │
│          │              │單獨取得      │單獨取得      │                │
├─────┼───────┼───────┼───────┼────────┤
│辛○○    │4608分之576   │A（666.06）   │-----         │120,671         │
│          │              │單獨取得      │              │                │
├─────┼───────┼───────┼───────┼────────┤
│丁○○    │23040分之1728 │B（1,938.33） │E（59.79）    │3,900           │
│          │              │共同取得      │共同取得      │                │
├─────┼───────┼───────┼───────┼────────┤
│己○○    │23040分之1728 │B（1,938.33） │E（59.79）    │3,900           │
│          │              │共同取得      │共同取得      │                │
├─────┼───────┼───────┼───────┼────────┤
│庚○○    │23040分之1728 │B（1,938.33） │E（59.79）    │3,900           │
│          │              │共同取得      │共同取得      │                │
├─────┼───────┼───────┼───────┼────────┤
│丙○○    │23040分之1728 │B（1,938.33） │E（59.79）    │3,900           │
│          │              │共同取得      │共同取得      │                │
├─────┼───────┼───────┼───────┼────────┤
│乙○○    │23040分之1728 │B（1,938.33） │E（59.79）    │3,900           │
│          │              │共同取得      │共同取得      │                │
└─────┴───────┴───────┴───────┴────────┘
┌──────────────────────────────────┐
│附表二（單位：新台幣元）                                            │
├────┬────┬───┬───┬───┬───┬───┬────┤
│應付金額│辛○○  │丁○○│己○○│庚○○│丙○○│乙○○│合計    │
├────┤120,671 │3,900 │3,900 │3,900 │3,900 │3,900 │        │
│受補金額│        │      │      │      │      │      │        │
├────┼────┼───┼───┼───┼───┼───┼────┤
│戊○○  │120,671 │3,900 │3,900 │3,900 │3,900 │3,900 │140,171 │
│-140,171│        │      │      │      │      │      │        │
├────┼────┼───┼───┼───┼───┼───┼────┤
│合計    │120,671 │3,900 │3,900 │3,900 │3,900 │3,900 │140,171 │
└────┴────┴───┴───┴───┴───┴───┴────┘

司法院資訊處製作；財團法人民間司法改革基金會備份。
